臺灣桃園地方法院民事判決　　　　　　 100年度簡上字第12號
上　訴　人　周開明
被上訴人　　李文忠
訴訟代理人　商桓朧律師
上列當事人間請求確認本票債權不存在事件，上訴人對於中華民
國99年12月24日本院桃園簡易庭99年度桃簡字第1117號第一審判
決提起上訴，本院於民國100 年6 月30日言詞辯論終結，判決如
下：
    主      文
上訴駁回。
第二審訴訟費用由上訴人負擔。
    事實及理由
壹、程序方面：
    按確認法律關係之訴，非原告有即受確認判決之法律上利益
    者，不得提起之。民事訴訟法第247 條第1 項前段定有明文
    。該條所謂即受確認判決之法律上利益，係指因法律關係之
    存否不明確，致原告在私法上之地位有受侵害之危險，而此
    項危險得以對於被告之確認判決除去之者而言。被上訴人主
    張上訴人所執其於民國99年5 、6 月間簽發、如附表所示之
    30紙本票之原因關係不存在，惟上訴人持附表編號1 至4 之
    本票向本院聲請民事裁定准許強制執行，並經本院裁定准許
    確定，如被上訴人不訴請確認，其在私法上之地位將有受侵
    害之危險，此據上訴人否認在卷，是系爭30紙本票權利存在
    與否，將影響被上訴人之私法上之權利，是被上訴人提起
    本件確認本票債權不存在事件，有受確認判決之法律上利益
    ，應予准許，合先敘明。
貳、實體方面：
一、被上訴人起訴主張：
    (一)上訴人持有以被上訴人名義所簽發，票面金額共計新臺幣
      （下同）29萬、如附表所示之本票30紙（以下簡稱系爭本
      票），並持如附表編號1 至4 所示之本票，向鈞院聲請裁
      定准許強制執行，經鈞院以99年度司票字第4428號裁定准
      許，被上訴人不服提起抗告，經鈞院以99年度抗字第170
      號民事裁定駁回抗告而告確定。
    (二)惟系爭本票係因訴外人黃富錄及上訴人間有賭博糾紛，上
      訴人遂脅迫被上訴人所簽發，系爭本票既係為清償賭債所
      簽發而負擔之新債務，因賭博所生債之關係並無請求權，
      上訴人自亦不得以新債清償之脫法行為據系爭本票對被上
      訴人為主張，且被上訴人既係受上訴人脅迫而簽發系爭本
      票，自得撤銷受脅迫所為發票行為之意思表示，而兩造間
      實無任何債權債務關係，被上訴人更未曾向上訴人借款，
      縱有借款，上訴人亦無交付借貸款項之事實，故上訴人實
      不得享有票據上之權利，爰依法提起本訴，請求確認上訴
      人持有系爭本票之本票債權對被上訴人不存在。
二、上訴人答辯及上訴意旨略以：
    (一)系爭本票係被上訴人向上訴人借款所開立，非如被上訴人
      所指係為清償訴外人黃富錄所積欠之賭債，且上訴人確實
      已當場交付現金借款予被上訴人，上訴人亦未脅迫被上訴
      人簽發系爭本票。
    (二)被上訴人主張系爭本票係遭上訴人脅迫為清償賭債而簽發
      云云，則應先由被上訴人就其遭脅迫、為清償賭債而簽發
      之事實，負舉證責任，若被上訴人就此無法舉證證明，則
      根本毋庸探討系爭本票之原因關係究竟為何，此乃票據無
      因性之當然解釋。被上訴人既無法舉證證明系爭本票係遭
      上訴人脅迫為清償賭債而簽發，此亦為原判決認定之事實
      ，則被上訴人訴請確認本票債權不存在，即屬無理由，應
      予駁回，惟原判決一方面認定被上訴人抗辯之事由，無法
      舉證以實其說，另一方面又認須由上訴人就清償借貸之法
      律關係舉證證實，洵屬未洽，其因此所為不利於上訴人之
      認定，上訴人自難甘服。
    (三)綜上，被上訴人提起本件訴訟實屬無理，應予駁回。
三、原審判決確認上訴人持有被上訴人簽發之系爭本票，對於被
    上訴人之票據債權不存在，上訴人不服提起上訴，其上訴聲
    明為：(一)原判決廢棄；(二)前開廢棄部分，被上訴人在第一審
    之訴駁回；被上訴人之答辯聲明為：上訴駁回。
四、本院之判斷：
    (一)經查，附表所示之30紙本票，係由被上訴人於99年5 、6
      月間簽發，並交付予上訴人持有，嗣上訴人執附表編號1
      至4 之本票，向本院聲請裁定准許強制執行，經本院以99
      年度司票字第4428號裁定准予強制執行，被上訴人不服提
      起抗告，經本院以99年度抗字第170 號駁回抗告而告確定
      等情，為兩造均不爭執，並經本院依職權調取本院99年度
      司票字第4428號、99年度抗字第170 號本票裁定卷宗查閱
      無訛，是此部分之事實堪以認定，合先敘明。
    (二)再查，被上訴人主張，其係遭上訴人之脅迫始簽發系爭本
      票，故撤銷其簽發系爭本票之意思表示云云，此據上訴人
      否認在卷，則被上訴人應就其遭上訴人脅迫始簽發系爭本
      票乙節，舉證以實其說。惟被上訴人就其遭上訴人脅迫，
      並已撤銷簽發本票之意思表示等節，均未舉證證明，是其
      據此撤銷簽發本票之意思表示，即屬無據，不應准許。
    (三)復查：
      1.按稱消費借貸者，謂當事人一方移轉金錢或其他代替物
        之所有權於他方，而約定他方以種類、品質、數量相同
        之物返還之契約，民法第474 條第1 項定有明文。再按
        消費借貸係要物契約，除當事人有約定一方移轉金錢或
        其他代替物之所有權於他方，由他方以種類品質數量相
        同之物返還之合意外，並須將金錢或其他代替物實際交
        付借用人，始為成立，如對於交付之事實有爭執，自應
        由主張已交付借款之貸與人負舉證責任，最高法院90年
        度台上字第8 號裁判意旨可資參照。又按票據債務人不
        得以自己與發票人或執票人之前手間所存抗辯之事由對
        抗執票人，票據法第13條前段定有明文，此乃票據之無
        因性，惟觀諸上開規定意旨，票據債務人祇不得以自己
        與發票人或執票人之前手間所存抗辯之事由，對抗執票
        人，若以其自己與執票人間所存抗辯之事由資為對抗，
        則非法所不許，最高法院46年台上字第1835號判例意旨
        可資參照。又本票雖為無因證券，然發票人非不得以自
        己與執票人間所存之抗辯事由對抗執票人，如發票人提
        出其基礎原因關係不存在之對人抗辯，執票人自應就該
        基礎原因關係存在之積極事實，負舉證責任；又執票人
        主張票據係發票人向其借款而簽發交付，以為清償方法
        ，發票人復抗辯未收受借款，消費借貸並未成立，執票
        人就借款已交付之事實，應負舉證責任；最高法院96年
        度台簡上字第23號、88年度台簡上字第55號、73年度台
        上字第1723號、82年度台上字第3202號裁判意旨可資參
        照。揆諸上開說明，被上訴人簽發系爭本票予上訴人收
        受，被上訴人為系爭本票之票據債務人，上訴人為系爭
        本票之執票人，被上訴人得以兩造間存在之抗辯事由，
        對抗上訴人，而上訴人既主張其係因被上訴人向其借款
        而收受系爭本票，惟被上訴人否認收受借款，消費借貸
        並未成立，則上訴人即應就借款已交付之事實，負舉證
        責任。
      2.上訴人辯稱，其係因借款予被上訴人，被上訴人始簽發
        系爭本票予其收受，此據被上訴人否認在卷，參以上開
        說明，上訴人應就其已交付借款乙節負舉證責任，上訴
        人認其不負舉證責任云云，尚屬無理。迄至本件言詞辯
        論終結之日止，上訴人就其已交付借款予被上訴人之事
        實，未舉證以實其說，並就其無法證明乙節，陳述在卷
        （見原審卷第20頁背面、本院卷第36頁背面），是上訴
        人既未能就已交付借款之事實舉證，自難認兩造間曾成
        立消費借貸關係，而被上訴人簽發系爭本票之原因關係
        既不存在，即難認上訴人對被上訴人系爭本票之債權存
        在。
    (四)綜上所述，被上訴人主張系爭本票係遭上訴人脅迫為清償
      賭債而簽發乙節固非有據，惟上訴人既主張被上訴人向其
      借款而簽發系爭本票，而被上訴人否認曾收受借款，即應
      由上訴人就借款業已交付一節負舉證責任，然上訴人既未
      能舉證以實其說，即難認發票之原因關係存在，是被上訴
      人請求確認兩造間系爭本票債權不存在，即屬有據，應予
      准許。原審就此部分為被上訴人勝訴之判決，經核尚無不
      合。上訴人上訴意旨指摘原判決不當，聲明廢棄改判，為
      無理由，應予駁回。
五、本件事證已臻明確，兩造其餘主張及舉證，經核與判決基礎
    不生影響，爰不另一一論述，附此敘明。
據上論結，本件上訴為無理由，依民事訴訟法第436 條之1 第3
項、第449 條第2 項、第78條，判決如主文。
中    華    民    國   100    年    7     月    14    日
                  民事第三庭    審判長法  官  張益銘
                                      法  官  陳筱蓉
                                      法  官  陳心婷
以上正本係照原本作成
本判決不得上訴。
中    華    民    國   100    年    7     月    14    日
                                      書記官  林君燕
附表
┌───┬───┬─────┬───────┬────┐
│編號  │發票人│ 票面金額 │   發票日     │ 到期日 │
│      │      │（新臺幣）│  （民國）    │（民國）│
├───┼───┼─────┼───────┼────┤
│一    │李文忠│5,000元   │99年6 月10日  │同左    │
├───┼───┼─────┼───────┼────┤
│二    │同上  │1萬元     │99年7 月10日  │同上    │
├───┼───┼─────┼───────┼────┤
│三    │同上  │同上      │99年8 月10日  │同上    │
├───┼───┼─────┼───────┼────┤
│四    │同上  │同上      │99年9 月10日  │同上    │
├───┼───┼─────┼───────┼────┤
│五    │同上  │同上      │99年10月10日  │同上    │
├───┼───┼─────┼───────┼────┤
│六    │同上  │同上      │99年11月10日  │同上    │
├───┼───┼─────┼───────┼────┤
│七    │同上  │同上      │99年12月10日  │同上    │
├───┼───┼─────┼───────┼────┤
│八    │同上  │同上      │100 年1 月10日│同上    │
├───┼───┼─────┼───────┼────┤
│九    │同上  │同上      │100 年2 月10日│同上    │
├───┼───┼─────┼───────┼────┤
│十    │同上  │同上      │100 年3 月10日│同上    │
├───┼───┼─────┼───────┼────┤
│十一  │同上  │同上      │100 年4 月10日│同上    │
├───┼───┼─────┼───────┼────┤
│十二  │同上  │同上      │100 年5 月10日│同上    │
├───┼───┼─────┼───────┼────┤
│十三  │同上  │同上      │100 年6 月10日│同上    │
├───┼───┼─────┼───────┼────┤
│十四  │同上  │同上      │100 年7 月10日│同上    │
├───┼───┼─────┼───────┼────┤
│十五  │同上  │同上      │100 年8 月10日│同上    │
├───┼───┼─────┼───────┼────┤
│十六  │同上  │同上      │100 年9 月10日│同上    │
├───┼───┼─────┼───────┼────┤
│十七  │同上  │同上      │100 年10月10日│同上    │
├───┼───┼─────┼───────┼────┤
│十八  │同上  │同上      │100年11月10日 │同上    │
├───┼───┼─────┼───────┼────┤
│十九  │同上  │同上      │100年12月10日 │同上    │
├───┼───┼─────┼───────┼────┤
│二十  │同上  │同上      │101年1 月10日 │同上    │
├───┼───┼─────┼───────┼────┤
│二十一│同上  │同上      │101年2 月10日 │同上    │
├───┼───┼─────┼───────┼────┤
│二十二│同上  │同上      │101年3 月10日 │同上    │
├───┼───┼─────┼───────┼────┤
│二十三│同上  │同上      │101年4 月10日 │同上    │
├───┼───┼─────┼───────┼────┤
│二十四│同上  │同上      │101年5 月10日 │同上    │
├───┼───┼─────┼───────┼────┤
│二十五│同上  │同上      │101年6 月10日 │同上    │
├───┼───┼─────┼───────┼────┤
│二十六│同上  │同上      │101年7 月10日 │同上    │
├───┼───┼─────┼───────┼────┤
│二十七│同上  │同上      │101年8 月10日 │同上    │
├───┼───┼─────┼───────┼────┤
│二十八│同上  │同上      │101年9 月10日 │同上    │
├───┼───┼─────┼───────┼────┤
│二十九│同上  │同上      │101年10月10日 │同上    │
├───┼───┼─────┼───────┼────┤
│三十  │同上  │5,000元   │101年11月10日 │同上    │
└───┴───┴─────┴───────┴────┘